臺灣屏東地方法院民事判決
110年度簡字第51號
原      告  羅陳玉花（即羅清萬之承受訴訟人）

訴訟代理人  羅昭群  
被      告  蔡郭秀盆

上列當事人間請求拆屋還地事件，本院於民國111年3月8日言詞
辯論終結，判決如下：
    主      文
被告應將坐落屏東縣○○鄉○○○段○○○地號土地如附圖所示編號B部
分面積五一‧一二平方公尺上之鐵皮屋、編號C部分面積一‧○三平
方公尺上之飼料桶、編號D部分面積一三五‧一三平方公尺上之磚
牆、圍籬及水泥地面、編號E部分面積一○‧八二平方公尺上之雞
舍除去，將土地返還原告。
被告應給付原告新台幣參仟玖佰陸拾貳元。
原告其餘之訴駁回。
訴訟費用由被告負擔。
本判決原告勝訴部分得假執行；但被告如以新台幣壹拾萬捌仟玖
佰伍拾伍元為原告預供擔保，得免為假執行。
    事實及理由
一、本件訴訟繫屬中，原告羅清萬於民國110年11月28日死亡，
    其所遺坐落屏東縣○○鄉○○○段000地號土地（重測前為同鄉枋
    山段124-17地號，下稱系爭土地），於111年3月7日以分割
    繼承為原因登記為羅陳玉花所有等情，有戶籍資料、土地登
    記謄本、異動索引附卷可稽（見本院卷第379、397至461、4
    86至491頁），羅陳玉花具狀聲明承受訴訟（見本院卷第473
    頁），合於民事訴訟法第168條、第175條第1項規定，應予
    准許。
二、原告主張：系爭土地為原告所有，詎被告無合法權源，竟故
    意占用如附圖所示編號B面積51.12平方公尺、編號C面積1.0
    3平方公尺、編號D面積135.13平方公尺、編號E面積10.82平
    方公尺部分，於其上設置鐵皮屋（編號B部分）、飼料桶（
    編號C部分）、磚牆、圍籬、水泥地面（均編號D部分）、雞
    舍（編號E部分）等地上物（以下合稱系爭地上物），則原
    告得依民法第767條第1項規定，請求被告將系爭地上物除去
    ，並返還土地。又被告占用上開部分土地，並無法律上之原
    因，受有相當於租金之利益，致原告受損害，則原告得依民
    法第179條規定，按土地公告現值（原告起訴狀附件6誤載為
    裁判費）及如於上開部分土地種植芒果樹之產值，請求被告
    返還其於92年9月12日至110年1月25日間所受之利益共新台
    幣（下同）133萬5,500元等語，並聲明：㈠被告應將系爭土
    地如附圖所示編號B部分面積51.12平方公尺上之鐵皮屋、編
    號C部分面積1.03平方公尺上之飼料桶、編號D部分面積135.
    13平方公尺上之磚牆、圍籬及水泥地面、編號E部分面積10.
    82平方公尺上之雞舍（即系爭地上物）除去，將土地返還原
    告。㈡被告應給付原告133萬5,500元。
三、被告則以：系爭土地北側鄰地即同段108、109地號土地（重
    測前為同鄉枋山段123、124地號土地，下稱108、109地號土
    地）為被告所有，被告於重測前之86年間在108、109地號土
    地上建造雞舍、管理室、堆肥舍等建物，經主管機關核發建
    造及使用執照，並辦畢所有權第一次登記，嗣以108、109地
    號土地為場址，向屏東縣政府申請畜牧場登記。上開建物均
    為合法建物，建造迄今亦未經增建或改建，自無越界占用系
    爭土地之情事，原告請求被告除去系爭地上物並返還土地，
    洵屬無據。縱認系爭土地經被告占用一部，原告請求返還之
    不當得利數額，亦屬過高，且本件起訴5年以前之不當得利
    債權，原告之請求權消滅時效已經完成，被告主張時效抗辯
    ，拒絕給付等語，資為抗辯，並聲明：原告之訴駁回。
四、下列事項，為兩造所不爭執（見本院卷第285至286頁），並
    有土地及建物登記謄本、異動索引、地籍圖謄本、建物測量
    成果圖、屏東縣枋山鄉公所實施區域計畫地區自用雜項使用
    執照、屏東縣政府110年3月31日屏府農畜字第11012033900
    號函暨所附畜牧場登記證書、屏東縣枋山鄉公所110年4月8
    日山鄉財字第11030386100號函所附108、109地號土地申請
    雜項建造執照相關資料、照片附卷可稽（見本院卷第23至27
    、37至49、73至115、129至143、161至211、247至267、299
    至334、357至367、486至491頁），復經本院會同屏東縣枋
    寮地政事務所測量員到場勘測屬實，製有勘驗筆錄及土地複
    丈成果圖在卷可憑（見本院卷第239至241、369頁），堪信
    為真實：
　㈠系爭土地原為羅清萬所有，於111年3月7日以分割繼承為原因登記為羅清萬之妻即原告所有，108、109地號土地均為被告所有。
　㈡被告前於108、109地號土地建造雞舍、堆肥舍、管理室等建
    物，經屏東縣○○鄉○○○○○○○○○○○○000號使用執照，於109年9
    月1日辦畢所有權第一次登記為同段106、107、108、109、1
    10建號建物。又被告申請以108、109地號土地申請設立大衛
    牧場，經屏東縣政府於88年9月核發畜牧場登記證書，於106
    年12月26日歇業。
　㈢系爭土地如附圖所示編號B部分面積51.12平方公尺上之鐵皮
    屋、編號C部分面積1.03平方公尺上之飼料桶、編號D部分面
    積135.13平方公尺上之磚牆、圍籬及水泥地面、編號E部分
    面積10.82平方公尺上之雞舍（下稱系爭地上物），均為被
    告所有。
五、本件爭點為：
  ㈠系爭地上物有無占用系爭土地？
  ㈡系爭地上物有無占用系爭土地之合法權源？
  ㈢原告之不當得利債權有無請求權消滅時效完成之情事？
  ㈣原告請求償還之不當得利價額，是否相當？
六、本院判斷如下：
  ㈠⒈按土地法第46條之1至46條之3規定之「地籍圖重測」，乃
　　　地政機關基於職權提供土地測量技術上之服務，將人民原
      有土地所有權之範圍，利用地籍調查及測量等方法，將其
      完整正確反映於地籍圖，應無增減人民私權之效力，故縱
      令相鄰土地所有權人於重新實施地籍測量時，均於地政機
      關通知之期限內到場指界，毫無爭議，地政機關依照規定
      已依其共同指定之界址重新實施地籍測量，則於測量結果
      公告期間內即令土地所有權人以指界錯誤為由，提出異議
      ，測量結果於該公告期間屆滿後即行確定，地政機關應據
      以辦理土地標示變更登記（司法院大法官釋字第374號解
      釋意旨參照）。
    ⒉經查：
　　　⑴系爭土地與108、109地號土地於96年間實施地籍圖重測
        ，依其地籍調查表界址記載，於辦理地籍調查時，土地
        所有權人均有到場，並同意以另訂期參照舊地籍圖及其
        他可靠資料協助指界，案經重測人員現況測量與套繪測
        量成果圖後，再訂期通知土地所有權人辦理實地指界工
        作，108、109地號土地所有權人（即被告）到場並同意
        協助指界結果，且於地籍調查補正表簽章完竣，系爭土
        地所有權人（即羅清萬）因未到場配合領界，由地政機
        關依土地法第46條之2第1項第1款規定依鄰地界址逕行
        施測，上開3筆土地於重測期間並無重測界址爭議之情
        事，有屏東縣枋寮地政事務所110年11月19日屏枋地二
        字第11030609800號函暨所附異動索引、人工登記簿、
        重測地籍調查表、土地複丈成果圖附卷可稽（見本院卷
        第297至367頁），堪認系爭土地與其北側相鄰之108地
        號土地間，並無界址之爭議。而系爭地上物之位置，經
        本院會同屏東縣枋寮地政事務所測量員到場勘測後，其
        係坐落系爭土地如附圖所示編號B面積51.12平方公尺、
        編號C面積1.03平方公尺、編號D面積135.13平方公尺、
        編號E面積10.82平方公尺部分上，有勘驗筆錄及土地複
        丈成果圖在卷可憑（見本院卷第239至241、369頁），
        則依前揭地籍圖重測後之確定界址，系爭地上物占用系
        爭土地如附圖所示編號B、C、D、E部分，面積合計198.
        1平方公尺（計算式：51.12＋1.03＋135.13＋10.82＝198.1
        ）之事實，應堪認定。
　　　⑵又如附圖所示編號B、E部分上之建物，依序為同段110、
        106建號建物之事實，有建物登記謄本、建物測量成果
        圖、土地複丈成果圖附卷可稽（見本院卷第89至97、10
        7至115、369頁），並為兩造所不爭執（見本院卷第285
        頁）。而依上開建物測量成果圖，同段110、106建號建
        物固均係位於108地號土地上，而未占用系爭土地，惟
        上開建物測量成果圖內已註明：「本建物位置圖、平面
        圖及建物面積係依據使用執照及竣工平面圖轉繪計算」
        等語，則其顯非經地政機關實地施測後所繪製，尚無從
        據以認定上開建物之實際位置為何。且系爭土地及108
        、109地號土地自85年迄今，僅羅清萬曾於106年間申請
        鑑界複丈之事實，有本院110年10月25日函稿、屏東縣
        枋寮地政事務所110年11月19日屏枋地二字第110306098
        00號函附卷可稽（見本院卷第293、297、351、353頁）
        ，核諸同段110、106建號建物申請雜項建造執照時，並
        未檢附相關資料證明其建造位置係在108、109地號土地
        內，有屏東縣枋山鄉公所110年4月8日山鄉財字第11030
        386100號函所附申請雜項建造執照相關資料存卷可參（
        見本院卷第169至211頁），堪認被告申請建造同段110
        、106建號建物時，確實未向地政機關申請鑑界複丈，
        而無從確知系爭土地與108地號土地間界址之所在，即
        有逾越地界而為建築之可能。是以，被告以上開申請雜
        項建造執照、使用執照之資料及建物測量成果圖，抗辯
        其並未占用系爭土地云云，要無可採。
　㈡所有人對於無權占有或侵奪其所有物者，得請求返還之。對
    於妨害其所有權者，得請求除去之。有妨害其所有權之虞者
    ，得請求防止之。民法第767條第1項定有明文。本件被告所
    有之系爭地上物占用系爭土地如附圖所示編號B、C、D、E部
    分面積合計198.1平方公尺之事實，有如前述，被告就其取
    得占有係有正當權源之事實，並未再為任何主張，及提出證
    據加以證明，則原告依民法第767條第1項規定，請求被告將
    系爭地上物除去，將土地返還原告，洵屬有據。
　㈢⒈按利息、紅利、租金、贍養費、退職金及其他1年或不及1
      年之定期給付債權，其各期給付請求權，因5年間不行使
      而消滅。時效完成後，債務人得拒絕給付。民法第126條
      、第144條第1項分別定有明文。又無法律上之原因，而獲
      得相當於租金之利益，致他人受損害時，如該他人之返還
      利益請求權，已逾租金短期消滅時效之期間，對於相當於
      已罹於消滅時效之租金之利益，即不得依不當得利之法則
      ，請求返還（最高法院69年度台上字第3912號、96年度台
      上字第2660號民事判決意旨參照）。
    ⒉經查：原告係於110年1月25日始提起本件訴訟，請求被告
      償還系爭地上物自92年9月12日起至110年1月25日止占用
      系爭土地所生之不當得利，有本件起訴狀上收文日期戳章
      可考（見本院卷第17頁），並經原告陳明在卷（見本院卷
      第470頁），則依前揭說明，原告於105年1月25日以前之
      不當得利債權請求權，其5年之消滅時效期間已經完成。
      從而，被告就原告於105年1月25日以前之不當得利債權主
      張時效抗辯，洵屬有據，該部分原告對被告之請求權，即
      歸於消滅。
  ㈣⒈按無法律上之原因而受利益，致他人受損害者，應返還其
　　　利益。雖有法律上之原因，而其後已不存在者，亦同。不
      當得利之受領人，除返還其所受之利益外，如本於該利益
      更有所取得者，並應返還。但依其利益之性質或其他情形
      不能返還者，應償還其價額。民法第179條、第181條分別
      定有明文。又依不當得利之法則請求返還不當得利，以無
      法律上之原因而受利益，致他人受有損害為其要件，故其
      得請求返還之範圍，應以對方所受之利益為度；倘利益超
      過損害，應以損害為返還範圍，非以請求人所受損害若干
      為準。而無權占有他人所有物或地上物，可能獲得之相當
      於租金之利益，應以客觀上占有人所受之利益為衡量標準
      ，非以請求人主觀上所受之損害為斷（最高法院61年度台
      上字第1695號、104年度台上字第715號民事判決意旨參照
      ）。次按耕地租用地租不得超過法定地價（即申報地價）
      百分之8。土地法第110條定有明文。該計收租金之規定，
      乃耕地租金之最高限額，非謂必照申報價額百分之8計算
      之，且尚斟酌土地位置、工商繁榮程度、使用人利用土地
      之經濟價值、所受利益等情事，以為決定。本件被告無權
      占有原告所有之系爭土地如附圖所示編號B、C、D、E部分
      ，其使用土地所受之利益，依其性質不能返還，自應償還
      相當於租金之價額。
    ⒉經查：系爭土地為一般農業區農牧用地，其西側距離屏鵝
      公路約500公尺，其間之通聯道路僅可供汽車單向通行，
      鄰地多種植芒果等情，有土地登記謄本及本院勘驗筆錄附
      卷可稽（見本院卷第23、239至241頁）。本院審酌系爭土
      地之位置、工商繁榮程度、被告利用如附圖所示編號B、C
      、D、E部分合計198.1平方公尺土地可得之經濟價值等情
      事，及土地法第110條關於租金最高限制之規定，認本件
      原告請求償還之不當得利價額，以土地申報地價年息百分
      之5計算，尚屬相當。又系爭土地於105至110年之申報地
      價均為每平方公尺80元，有屏東縣枋寮地政事務所110年2
      月23日屏枋地三字第11030107600號函所附地價資料表附
      卷可稽（見本院卷第63至65頁），據以計算被告自105年1
      月26日起至110年1月25日止，所應償還原告之不當得利價
      額，即為3,962元（計算式：80×198.1×5%×5＝3962）。至
      於系爭土地之公告現值，及原告如於編號B、C、D、E部分
      土地上種植芒果之產值，均與被告所應償還之不當得利價
      額無關。是以，原告此部分之請求，於3,962元範圍內為
      有理由，應予准許，超過部分，不應准許。
七、綜上所述，本件原告依民法第767條第1項、第179條規定，
    請求：㈠被告應將系爭土地上之系爭地上物除去，將土地返
    還原告。㈡被告應給付原告133萬5,500元。於如主文第1、2
    項所示範圍內，為有理由，應予准許。逾此範圍，非有理由
    ，應予駁回。本件係依民事訴訟法第427條第1項規定適用簡
    易訴訟程序，所為被告敗訴之判決部分，依民事訴訟法第38
    9條第1項第3款規定，應依職權宣告假執行，並依職權宣告
    被告得預供擔保而免為假執行，及酌定該擔保金額。
八、據上論結，本件原告之訴為一部有理由，一部無理由，依民
    事訴訟法第79條、第389條第1項第3款、第392條第2項，判
    決如主文。
中    華    民    國    111   年    3     月    22    日
                  民事第二庭    法  官  李珮妤
正本係照原本作成。
如不服本判決，應於收受送達後20日內向本院提出上訴書狀，其
未表明上訴理由者，應於提出上訴後20日內向本院補提理由書狀
（須按他造當事人之人數附繕本）。如委任律師提起上訴者，應
一併繳納上訴審裁判費。
中    華    民    國    111   年    3     月    22    日
                                書記官  鍾小屏